【裁判字號】    92,上訴,277
【裁判日期】    920912
【裁判案由】    重利等
【裁判全文】
臺灣高等法院高雄分院刑事判決                    九十二年度上訴字第二七七號
    上  訴  人  臺灣高雄地方法院檢察署檢察官
    被      告  戊○○
                丁○○
    共同選任
    辯 護 人    陳魁元律師
右上訴人因被告等重利等案件，不服臺灣高雄地方法院九十年度訴字第二七一二號中
華民國九十二年一月十日第一審判決（起訴案號：臺灣高雄地方法院檢察署九十年度
調偵字第三七三號），提起上訴，本院判決如左：
      主  文
原判決關於戊○○、丁○○被訴行使偽造私文書、丁○○被訴背信等判決無罪部分，
均撤銷。
戊○○、丁○○共同行使偽造私文書，足以生損害於公眾及他人，各處有期徒刑陸月
，如易科罰金，均以參佰元折算壹日。委任授權書上偽造之丙○○○之指紋壹枚沒收
。
其他上訴駁回。
    事  實
一、戊○○（起訴書誤載為楊博煌）係經營民間放款業務，丁○○為土地登記代理人
    。緣邱育能本欲向乙○○借款，乙○○沒錢，乃透過陳慶豐之介紹向戊○○借款
    ，於民國（下同）八十八年十月十五日，戊○○借款予邱育能新台幣（下同）一
    百四十萬元，並提供乙○○之妻丙○○○所有坐落於高雄縣美濃鎮○○段四○三
    二、四○五二地號兩筆土地，供戊○○設定抵押權一百四十萬元，又另立切結書
    約定：乙○○若超過清償期限四十五甲未還錢，則戊○○可自行處分該抵押之不
    動產。惟楊博煌、丁○○竟基於偽造私文書之概括犯意聯絡及使公務員登載不實
    之犯意聯絡，丁○○並意圖為戊○○不法之利益，而損害丙○○○之利益，於八
    十九年二月二十日，利用設定抵押權時丙○○○出具之「委任授權書」，另在該
    委任授權書上第一項：「願將左列不動產所有權移轉於˙˙˙˙˙˙」一欄打鉤
    處打鉤，並於該制式授權書願將左列不動產所有權移轉於˙˙˙，加註「債權人
    或其指定之人」，偽填日期八十九年二月二十日，及偽造丙○○○之指紋一枚於
    該「委任授權書」上；並於八十九年二月二十五日前之某日，在不詳地點，盜用
    丙○○○之印章蓋用於「土地登記申請書」上，於八十九年三月三日持向高雄縣
    美濃地政事務所辦理上開土地所有權移轉登記而行使之，使不知情之該地政事務
    人員將此不實之事項登載於職務上所掌之公文書，而丁○○為他人處理事務，並
    因而違背其任務之行為，足以生損害於丙○○○之財產及地政機關對於土地管理
    之正確性。
二、案經乙○○訴由台灣高雄地方法院檢察署檢察官偵查起訴。
    理  由
甲、撤銷改判部分（即被告二人行使偽造私文書、使公務員登載不實及被告丁○○背
    信部分）：
一、訊據被告戊○○、丁○○固均坦承有借貸、設定抵押權及辦理土地過戶之事實，
    惟均堅決否認有右揭犯行，被告戊○○辯稱：是邱育能向伊借錢，告訴人乙○○
    出面向伊接洽，借了一百四十萬元，以告訴人乙○○之妻丙○○○之土地供擔保
    ，告訴人說可以借給邱育能以三分利息計算，後來錢都沒有還，至少找過告訴人
    乙○○十次以上都不理，所以才將土地過戶云云；被告丁○○辯稱：伊只是代辦
    設定抵押及辦理過戶，辦理過戶時伊有跟被告戊○○說要本人同意，八十九年二
    月二十日伊有去找告訴人乙○○，告訴人有出具委任授權書，伊才拿去辦理過戶
    ，委任授權書上指印是丙○○○的，丙○○○的簽名是乙○○寫的，土地登記申
    請書上原因發生日期填載八十九年一月二十六日是因為新修正之農業發展條例於
    八十九年一月二十七日起施行，怕所送之文件與新修正農業發展條例所應具備之
    文件不同，所以才填一月二十六日，實際是在二月二十五日申報增值稅，三月三
    日才到地政事務所送件云云。
二、經查：
（一）經本院當庭採取丙○○○之指紋，將之與「委任授權書」上之指紋（原本見原
      審卷第二一六頁證物袋、影本見一七二四○號偵卷第五三頁背面），送請內政
      部警政署刑事警察局鑑定結果，據函覆：委任授權書上之指紋一枚，經鑑定結
      果，與當庭所採丙○○○之指紋不符，復經輸入電腦比對結果，亦未發現相符
      者，而非屬同一人所有，有該局九十二年五月二十八日刑紋字第○九二○○九
      七二九四號、九十二年八月五日刑紋字第○九二○一四○九三一號函可憑，足
      見該委任授權書上丙○○○之指紋係屬偽造。而據乙○○指稱：該委任授權書
      上第一項：本人丙○○○「願將左列不動產辦理抵押設定於˙˙˙故委任授權
      丁○○全權代為辦理一切事宜」一欄，固有鉤選。但並未鉤選「願將左列不動
      產所有權移轉於˙˙˙」一欄、丙○○○並未在該授權書上蓋指紋、日期欄亦
      係空白、未填載「 89、2、20」等情，經本院以肉眼比對該委任授權書原本，
      手寫部分其中第一項「丙○○○」及「願將左列不動產辦理抵押設定於˙˙˙
      」一欄上面鉤選欄之打鉤，暨特約事項委任人欄之姓名「丙○○○」、住所「
      美濃鎮○○路四六Ｏ巷一號」、電話「 0000000」等字，顯係出於同一人所為
      ，而由該等字體之神韻，下筆之輕重，顯然其他手寫部分即該委任授權書上第
      一項：願將左列不動產所有權移轉於「債權人或其指定之人」故委任授權「丁○○」全權代為辦理一切事宜及其上打鉤欄之打鉤、第二項其中基地地號、權
      利範圍「全部」、第四項受任人「丁○○」暨日期欄「 89、2、20」等字係另
      一人所為，彼此字體不同。足見告訴人上開指訴應屬實在，而被告等人為辦理
      上開不動產所有權移轉登記，未經同意即在上開「委任授權書」擅自增加鉤選
      「願將左列不動產所有權移轉˙˙˙」欄，並偽造上開「丙○○○」之指紋，
      ，矇蔽他人，以備辦理上開不動產所有權移轉登記時供查證之用。
（二）又被告二人並推由被告丁○○偽造以買賣為原因之「土地登記申請書」，並於
      八十九年二月二十五日以前（該土地登記申請書上高雄縣稅捐稽徵處旗山分處
      土地增值稅收件服務處日期戳）以前之某日，盜用丙○○○之印鑑，於八十九
      年三月三日持向高雄縣美濃地政事務所辦理所有權移轉登記，使不知情之該地
      政事務所承辦人員將此不實之事項登載於職務上所掌之公文書，亦有土地登記
      申請書可稽。
（三）至於丙○○○與被告戊○○縱有於八十九年一月二十六日訂立所有權買賣契約
      （見一七二四○號卷第四十六頁、第四十七頁），但此與丙○○○是否授權被
      告二人辦理上開土地所有權移轉登記不能相提並論；換言之，丙○○○雖先前
      與被告戊○○訂有買賣契約，但事後彼此對於是否應辦理所有權移轉登記或何
      時辦理登記並非必無爭執。因此，被告等不能以被告戊○○與丙○○○有前開
      所有權買賣契約而謂上開委任授權書之內容為真正及無使公務員登載不實之行
      為。
（四）又，被告丁○○係受丙○○○委任之人，竟違背任務而為上開偽造委任授權書
      及土地登記申請書及使公務員登載不實之行為，致生損害於丙○○○，自屬背
      信之行為。
（五）綜上所述，被告等所辯均係卸責之詞，不足採信，其等犯行均堪以認定。
三、核被告二人所為，其等偽造委任授權書（委任授權書雖有部分內容真正，但既有
    偽造上述內容，仍不失為偽造）、土地登記申請書，均係犯刑法第二百十條之偽
    造私文書罪，其中偽造之土地登記申請書並持以行使，係犯同法第二百十六條、
    第二百十條之行使偽造私文書罪；其等使公務員登載不實之行為，均係犯同法第
    二百十四條之罪。被告係受丙○○○委任處理事務之人，竟違背任務而為上開行
    為，係犯同法第三百四十二條之背信罪。被告二人就所犯上開行使偽造私文書及
    使公務員登載不實犯行部分，有犯意之聯絡及行為之分擔，均為共同正犯。其偽
    造委任授權書、土地申請登記書之犯行，時間緊接，構成要件相同，顯係基於概
    括之犯意為之，為連續犯，應依規定論以一罪。又其偽造上開私文書後進而持其
    中偽造之土地登記申請書行使，其偽造私文書之低度行為為行使之高度行為所吸
    收；至於被告於上開委任授權書偽造丙○○○之指紋，於上開土地登記申請書上
    盜用丙○○○之印章，均為其偽造私文書之部分行為，均不另論罪。又依高雄縣
    美濃地政事務所九十二年三月二十六日函覆本院略以：丁○○於八十八年十月十
    五日、八十九年三月三日，受託辦理抵押權設定登記及所有權移轉登記等案件，
    已依土地登記規則第三十七第一項規定於申請書以載明委任關係，不需附委託書
    等語觀之，尚難認被告等有行使上開委任授權書。被告二人所犯上開刑法第二百
    十六條、第二百十條之行使偽造私文書與同法第二百十四條之使公務員登載不實
    罪間有牽連關係，被告丁○○所犯上開二罪與所犯同法第三百四十二條之背信罪
    ，有想像競合犯關係，均應從一重論以行使偽造私文書罪。又起訴事實已記載被
    告二人「˙˙˙即逕自將該抵押之不動產過戶與楊博煌名下」等語，並引用刑法
    第二百十四條、第三百四十二條，應認對被告二人涉犯使公務員登載不實及被告
    丁○○涉犯背信之犯罪事實已起訴，則被告二人所犯偽造委任授權書、土地申請
    登記書之偽造私文書部分，雖未經起訴，但與起訴事實或有牽連犯關係或有想像
    競合犯關係，本院自得一併審理；至於公訴人起訴書理由欄指被告二人有偽造買
    賣契約書並持以行使部分，並認被告二人此部分係犯刑法第二百十六條、第二百
    十條之行使偽造私文書罪云云，惟此部分不能證明被告二人有偽造之行為，且不
    影響被告二人上開罪責之認定，有如前述，但公訴人認與起訴犯罪事實之使公務
    員登載不實或被告丁○○背信之犯行有牽連犯或想像競合犯關係，故此部分不另
    為無罪之諭知。
四、原審就此等部分未詳查，而為被告二人無罪之諭知，自有未洽，檢察官上訴意旨
    執此而指摘原判決此等部分不當，為有理由，自應將原判決此等部分撤銷改判。
    審酌被告二人之素行，其等犯罪之動機，被害人所受之損害，及其等犯罪後之態
    度等一切情狀，各量處如主文所示之刑，併均諭知易科罰金之折算標準。「委任
    授權書」上偽造之丙○○○之指紋一枚，依刑法第二百十九條宣告沒收；至於「
    土地登記申請書」上丙○○○之印章係屬真正，被告等人僅係盜用，自無沒收之
    問題；又上開委任授權書既有部分內容為真正（委任授權設定抵押權部分），及
    土地登記申請書已交由地政機關執有，自均不宜宣告沒收。又本件被告行為後，
    刑法第四十一條已於九十年一月十日修正公布，並於同年月十二日生效施行，而
    修正公布之刑法第四十一條第一項所規定者，係將修正前原所規定犯最重本刑三
    年以下有期徒刑之罪，而受六個月以下徒刑或拘役之宣告得易科罰金之要件，修
    改為犯最重本刑為五年以下有期徒刑之罪，而受六個月以下有期徒刑或拘役之宣
    告得易科罰金之要件，惟按刑法第二條第一項但書適用有利於為人之法律時，除
    有特別規定，及事關執行如易服勞役、易科罰金、易以訓誡、數罪併罰之定執行
    刑及緩刑等，不應適用舊法者外，既認行為時法為有利於行為人，即不容對於其
    他關係條文，復參用裁判時法，以紊系統，最高法院二十九年上字五二五號著有
    判例可資參照，是關於易科罰金之法律並無比較新舊法之問題應一律適用新法，
    併此敘明。
乙、上訴駁回部分（即被告戊○○被訴常業重利原審判決無罪部分）：
一、公訴意旨略以：被告戊○○係經營民間放款業務，被告丁○○為土地登記代理人
    ，於八十八年十月十五日乘乙○○急迫輕率、無經驗之際，借款予乙○○一百四
    十萬元，期限為三個月，利息約五．五分，於借款時預扣，並提供坐落於高雄縣
    美濃鎮○○段四○三二、四○五二地號兩筆土地，供被告戊○○設定抵押權一百
    四十萬元，又另立切結書約定：告訴人乙○○若超過清償期限四十五甲未還錢，
    則被告戊○○可自行處分該抵押之不動產。因認被告戊○○此部分涉犯刑法第三
    百四十五條之常業重利罪嫌云云。
二、按犯罪事實應依證據認定之，無證據不得推定其犯罪事實，刑事訴訟法第一百五
    十四條定有明文。又認定不利於被告之事實，須依積極證據，苟積極證據不足為
    不利於被告事實之認定時，即應為有利於被告之認定，更不必有何有利之證據。
    另刑事訴訟法上所謂認定犯罪事實之證據，係指足以認定被告確有犯罪行為之積
    極證據而言，該項證據自須適合於被告犯罪事實之認定，始得採為斷罪資料（最
    高法院三十年上字第八一六號判例、最高法院二十九年上字第三一０五號判例參
    照）。又告訴人之指訴，本以使被告受刑事訴追或處罰為目的，故其陳述是否與
    事實相符，自應調查其他證據，以資審認，苟其所為攻擊之詞，尚有瑕疵，則在
    此瑕疵未予究明以前，即不能遽採為斷罪之基礎（最高法院六十九年台上字第一
    五三一號判例）。次按刑法常業重利罪之成立，須行為人以重利為常業，且行為
    人必須利用他人急迫、輕率、無經驗等有利之情狀，而貸以金錢或物品並取得與
    原本顯不相當之重利，故行為人並無利用此等情狀，或客觀上並無此等情狀，行
    為人雖有貸與金錢取得重利之行為，亦不能構成重利罪，至所謂急迫係指他人因
    故急需金錢或其他物品，而所謂輕率則指未能慎重考慮草率地遽下決定，又所謂
    無經驗係指無借貸之經驗，未能分辨借貸之利害關係而言（司法院三十四年院解
    字第三０二九號解釋可資參照）。
三、本件公訴人認被告戊○○涉犯前揭常業重利罪嫌，係以告訴人之指訴為論據。訊
    據被告戊○○堅詞否認有何常業重利之犯行，辯稱：伊借給邱育能利息係算二分
    半而已，至於另外之代書費及中間人之佣金，不能算在利息內云云。
四、經查，本件借貸係邱育能透過陳慶豐之介紹向被告戊○○借款，並以告訴人乙○○之妻丙○○○之土地供作抵押擔保等情，業據證人陳慶豐於原審審理時到庭證
    述：伊跟邱育能是朋友關係，邱育能找伊看可否借到一筆錢，伊就帶被告戊○○
    及邱育能見面並看土地是否有價值，借了一百四十萬元，三分利，利息先付三個
    月，包括規費、代書費、介紹費均扣在一百四十萬元裡面，若三個月期滿未還土
    地就過戶登記給被告戊○○，三個月過後沒有清償，第四個月利息又沒有付，伊
    找邱育能很多次都找不到，就找被告去找地主，伊帶他們去後伊就走了，不知他
    們談了什麼，被告戊○○是做生意的，不是在放款，因邱育能需用錢，伊才找被
    告戊○○幫忙等語綦詳（見原審九十一年一月十八日審判筆錄），另證人邱育能
    於原審審理時到庭證稱：是伊要向告訴人乙○○借錢，當初要買土地不夠一百五
    十萬元，告訴人乙○○沒有錢才拿伊的土地去向被告戊○○借，以土地當抵押，
    借款期限三個月，有算利息但不知道多少錢，利息是告訴人乙○○代付的，錢先
    匯到告訴人帳戶內，伊再跟告訴人一起去領，匯了一百一十多萬元，告訴人都拿
    給伊，告訴人與被告戊○○洽談借款時伊有在場，但洽談內容伊不清楚等語明確
    （見原審九十一年三月十五日審判筆錄），且告訴人乙○○於偵查中亦陳稱：切
    結書內容是伊寫的，內容意思伊也懂，因為伊以前是代書等語（見偵查卷第二十
    七頁背面），再觀之借據上所載，借據之立據人係證人邱育能，而非告訴人乙○○，且土地所有人係丙○○○，亦非告訴人乙○○，顯見本件借貸關係僅在於被
    告戊○○與證人邱育能間，尚與告訴人乙○○無涉，而證人邱育能既係透過證人
    陳慶豐居中介紹，並以丙○○○之土地供抵押擔保，另由有代書資歷之告訴人乙○○從中洽談，且被告戊○○亦審慎評估土地之價值，足見證人邱育能向被告戊○○借款時，並無急迫、輕率、無經驗之情事，則證人邱育能向被告戊○○借款
    時，既非處於急迫、輕率或無經驗之情況，自與刑法重利罪之構成要件有間。
五、原審就此部分以不能證明被告戊○○有常業重利之犯行，而就此部分為被告戊○○無罪之諭知，核無不合，檢察官上訴意旨循告訴人聲請上訴之理由認被告戊○○此部分犯罪為無理由，應予駁回。
據上論結，應依刑事訴訟法第三百六十八條、第三百六十九條第一項前段、第三百六
十四條、第二百九十九條第一項前段，刑法第二十八條、第二百十六條、第二百十條
、第二百十四條、第三百四十二條、第五十五條、第四十一條第一項、第二百十九條
，罰金罰鍰提高標準條例第一條前段、第二條，判決如主文。
本案經檢察官王登榮到庭執行職務。
中    華    民    國      九十二      年      九      月     十二   日
                      臺灣高等法院高雄分院刑事第一庭
                                  審判長法官  曾永宗
                                        法官  郭玫利
                                        法官  邱永貴
右正本證明與原本無異。
如不服本判決應於收受本判決後十日內向本院提出上訴書狀，其未述上訴理由者，
並得於提起上訴後十日內向本院補提理由書狀（均須按他造當事人之人數附繕本)「
切勿逕送上級法院」。
                                      書記官  梁雅華
中    華    民    國      九十二      年      九      月     十二   日
附錄：本判決論罪科刑法條：
刑法第二百十條：
偽造、變造私文書，足以生損害於公眾或他人，處五年以下有期徒刑。
刑法第二百十四條：
明知為不實之事項，而使公務員登載於職務上所掌之公文書，足以生損害於公眾或他
人者，處三年以下有期徒刑、拘役或五百元以下罰金。
刑法第二百十六條：
行使第二百十條至二百十五條之文書，依偽造、變造文書或登載不實之事項之規定處
斷。
刑法第三百四十二條
為他人處理事務，意圖為自己或第三人不法之利益，或損害本人之利益，而違背其任
務之行為，致生損害本人之財產或其他利益者，處五年以下有期徒刑、拘役或科或併
科一千元以下罰金。


司法院資訊處製作；財團法人民間司法改革基金會備份。
